臺灣高等法院臺南分院民事判決　 93年度上字第194號
上　訴　人　乙○○
訴訟代理人　張智學　律師
被 上 訴人　甲○○
訴訟代理人　林重仁　律師
　　　　　　辛○○
上列當事人間請求給付代墊款事件，上訴人對於中華民國93年9
月29日第一審判決 (92年度訴字第553號)提起上訴，經本院於94
年10月4日言詞辯論終結，茲判決如下：
    主      文
上訴駁回。
第二審訴訟費用由上訴人負擔。
    事實及理由
一、被上訴人主張：上訴人與訴外人黃南海、何吳阿呅均係坐落
    雲林縣斗六市○○段社口小段86之1、86之23地號等2筆土地
    之共有人，訴外人黃南海前就共有上開土地訴請原審法院以
    85年度訴字第800號判決分割，嗣伊向共有人何吳阿呅購得
    其分割後受分配土地，為順利辦理土地分割登記，乃於民國
    88年4月23日以共有人之名義代繳納其應繳之土地增值稅，
    其中上訴人之部分為新台幣（下同）236,808元，並辦妥共
    有物分割登記，依不當得利法律關係，上訴人應返還代繳稅
    款，詎經請求均未獲置理。原判決依伊訴求判令上訴人如數
    給付，及自92年9月19日起至清償日止，按年息5%計算之利
    息，並無不合（原判決駁回逾此範圍利息之請求，被上訴人
    未上訴；另原審共同被告丙○○、癸○○、子○○、戊○○
    、丁○○、巳○○、壬○○、庚○○、辰○○、劉金其、午
    ○○○、丑○○、寅○○等人部分，均於94年9月22日另成
    立和解在案）。並聲明求為判決：上訴駁回。
二、上訴人則以：就被上訴人請求返還代繳稅款事件，前業經臺
    灣雲林地方院以90年度訴字第394號判決駁回確定，被上訴
    人就同一事件復提起本件訴訟，有違一事不再理規定；又上
    訴人就共有地分割受配分之土地價值雖較原應有部分價值多
    且未為補償，稅捐稽關不得依施行細則要求非土地買賣之伊
    負擔土地增值稅，此有違依法納稅之規定；況雲林縣稅捐稽
    徵處原核定伊應納稅額均為零，嗣經於89年10月18日更正始
    變更認定伊應負擔稅額236,808元，該更正處分，顯然牴觸
    原先核定之處分，應不能據為認定上訴人等有獲得財產利益
    之依據。被上訴人主張其係無因管理才繳納土地增值稅，則
    無因管理既係法定之債，具有法律上原因，兩造間自不應再
    成立不當得利等語資為抗辯。伊不服原審為伊敗訴之判決，
    提起上訴，並聲明求為判決：
    (一)原判決不利於上訴人部分廢棄。
    (二)上開廢棄部分，被上訴人在第一審之訴駁回。
    (三)第一、二審之訴訟費用由被上訴人負擔。
三、兩造不爭執之事實（見本院卷第56-59,115頁）：
    (一)坐落雲林縣斗六市○○段社口小段86-1、86-23地號等2筆
      土地，原為上訴人乙○○及原審共同被告丙○○、癸○○
      、子○○、戊○○、丁○○、巳○○、壬○○、己○○、
      庚○○，與訴外人黃南海、黃連財、黃榮泉、黃佳田、黃
      健忠、黃爐、黃再居、張玄正、黃旺財、黃江水、黃遠、
      黃宗雄、黃金池、王義忠、劉連貴、何江圳、何吳阿呅、
      黃成章、黃永森、黃佩欽、黃耀科、黃政、黃怡仁、黃
      逢春、黃昭陽、賴俊宗、賴水龍、賴水河、賴水雄、廖王
      綿、鐘浩賓、鐘文章、黃俊富、李惠鳳、詹金和等人所共
      有，上開土地前經共有人黃南海訴請臺灣雲林地方法院85
      年訴字第600號判決分割，判決並命上訴人巳○○應提出
      469,000元、被上訴人己○○、庚○○應提出938,000元補
      償共有人黃成章、黃永森、黃昭陽、黃佩欽、黃耀科、黃
      政、黃怡仁、黃逢春（原審訴卷第144-148頁）。被上
      訴人其後復向共有人何吳阿呅購買受分配之土地。
    (二)分割後依當時公告現值計算共有人中之本案上訴人乙○○
    　（增值701,516元），原審共同被告丙○○（增值2,716,8
      88元）、癸○○（增值235,075元）、子○○（增值648,9
      51元）、戊○○（增值554,017元）、丁○○（增值554,0
      17元）、巳○○（增值1,059351元）、壬○○（增值209,
      462元）、己○○（增值471,702元）、庚○○（增值471,
      702元）及訴外人劉連貴（增值2,528,732元）、王義忠（
      增值333,338元）、黃旺財（增值978,522元）等人，所取
      得之土地價值與分割前渠等應有部分之價值均有增加，至
      其餘共有人所分得之土地價值較原應有部分價值減少。雲
      林縣稅捐稽徵機關據而於89年9月28日核課應繳納土地增
      值稅3,869,608元，其中上訴人乙○○236,808元、原審共
      同被告壬○○70,707元、丙○○917,128元、癸○
      ○79,353元、子○○219,064元、戊○○187,017元、
      丁○○187,017元、及辰○○、卯○○、午○○○、
      丑○○、寅○○等五人之被繼承人劉連貴應繳交853,613
      元；於90年3月26日以全部應納稅額分別按有償、無償重
      行核稅，分別核課原審共同被告巳○○106,375元、
      己○○47,366元、庚○○47,366元。
      上訴人乙○○及原審共同被告卯○○、子○○、己○○、
      庚○○、丁○○、戊○○、丙○○、巳○○前曾以雲林縣
      政府就分割後土地坐落臨街線18公尺內屬330區段價、或
      跨越裡地線屬334區區價及路線價按判決分割
      之情形改算地價，並送交雲林縣稅捐稽徵處作為共有物分
      割核課土地增稅之依據，惟彼等分割後土地未直接面臨道
      路而其公告現值反較雙面臨道路之土地偏高有誤為由，於
      90年7月2日提出陳情書要求重新核算地價，對雲林縣政府
      90年7月19日之復函提起訴願及行政訴訟，經高雄高等行
      政法院以90年度訴字第2050號判決駁回確定（原審訴卷第
      53-64頁）。
    (三)被上訴人為辦理上開土地分割登記，曾於88年4月23日為
      土地共有人繳納土地增值稅3,869,608元，其中以上訴人
      乙○○名義繳交236,808元、以原審共同被告名義繳交土
      地增值稅：壬○○70,707元、丙○○917,128元、
      癸○○79,353元、上訴人子○○219,064元、戊○○
      187,017元、丁○○187,017元、辰○○、卯○○、午
      ○○○、丑○○、寅○○等五人之被繼承人劉連貴名義繳
      交853,613元、巳○○106,375元、己○○47,366元、
      庚○○47,366元，並且經雲林縣稅捐稽徵處發給納稅證
      明書後，辦畢上開土地分割登記。
    (四)被上訴人曾於90年間對上訴人乙○○、及原審共同被告丙
      ○○、癸○○、子○○、戊○○、丁○○、巳○○、壬○
      ○、己○○、庚○○，及辰○○、卯○○、午○○○、丑
      ○○、寅○○等五人之被繼承人劉連貴，依無因管理之法
      律關係，訴請返還如原審起訴聲明所示之代墊土地增值稅
      款，經臺灣雲林地方法院以90年度訴字第394號民事判決
      ，認系爭土地之土地增值稅尚未確定應由何人負擔，被上
      訴人尚無法證明係代上訴人乙○○及原審共同被告丙○○
      等人繳納為由，駁回被上訴人之請求確定（原審訴卷第49
      -52頁）。
四、本件被上訴人依原審法院判決共有土地分割，申請共有物分
    割登記，而於88年4月23日代繳土地增值稅3,869,608元後，
    辦畢上開土地分割登記；其中代上訴人乙○○繳納土地增值
    稅額為236,808元，如上所述。被上訴人為辦理全體共有人
    之共有土地分割登記，而以乙○○為納稅義務人名義，始得
    辦理土地分割登記，其據而請求上訴人返還不當得利，則本
    件民事訴訟之裁判，並非以稅捐機關核稅行政處分是否無效
    或違法為據，上訴人雖於93年9月27日始對核稅處分申請復
    查，其後對復查決定提起訴願被駁回在案，本件亦無庸在該
    行政爭訟程序確定前，依行政訴訟法第12條之規定停止審判
    程序之必要。
五、按訴訟法上所謂一事不再理之原則，乃指同一事件已有確定
    之終局判決者而言。其所謂同一事件，必同一當事人就同一
    法律關係而為同一之請求，若此三者有一不同，即不得謂為
    同一事件，自不受確定判決之拘束，復有最高法院十九年度
    上字第二七八號判例可資參照。
    被上訴人曾於90年間對上訴人乙○○、及原審共同被告丙○
    ○等人，依「無因管理」之法律關係，訴請返還如原審起訴
    聲明所示之代墊土地增值稅款，經臺灣雲林地方法院以90年
    度訴字第394號民事判決，認系爭土地之土地增值稅尚未確
    定應由何人負擔，被上訴人尚無法證明係代上訴人乙○○及
    原審共同被告丙○○等人繳納為由，駁回被上訴人之請求確
    定（見原審訴卷第49-52頁）。惟本件訴訟，被上訴人則係
    本於「不當得利」法則請求上訴人應給付代繳之土地增值稅
    款及利息。觀諸前後二訴，本案被上訴人所據之訴訟標的法
    律關係於前訴被上訴人並未主張，是就本案被上訴人所主張
    之不當得利請求部分，二案訴訟標的並非同一，即不得謂為
    同一事件，本事件與臺灣雲林地方法院以90年度訴字第394
    號事件，自非同一案件，故不違背一事不再理之原則。
六、上訴人有無因被上訴人代繳稅款而獲得利益236,808元：
  (一)按依規定得由權利人單獨申請登記，權利人得單獨申報土地
    移轉現值，其應納之土地增值稅，應由權利人代為繳納，為
    平均地權條例第50條所明定。部分共有人依土地登記規則第
    81條單獨為全體共有人申請分割登記時，有關土地增值稅之
    繳納，應依首揭規定辦理，業經內政部77年1月9日台內地字
    第557925號函釋在案，故共有人依法院判決申請共有物分割
    登記，土地增值稅應由申請人代為繳納。查被上訴人向訴外
    人何吳阿呅購買其分割所得之土地後，為辦理上開土地分割
    登記，曾代共有人繳納土地增值稅3,869,608元後，辦畢上
    開土地分割登記；其中以上訴人乙○○為納稅義務人名義，
    繳納土地增值稅額為236,808元，為兩造所不爭。
  (二)次按各共有人對於他共有人因分割而得之物，按其應有部分
    ，負與出賣人同一之擔保責任；物之出賣人負交付其物於買
    受人，並使其取得該物所權之義務，民法第825條、第348條
    第1項分別定有明文。經查本件在共有土地分割判決後，共
    有人彼此間均負有移轉所有權登記之義務，上訴人盡其義務
    未自行辦理，致使被上訴人為辦理共有物分割登記，依法律
    規定以上訴人名義，繳納土地增值稅，是其按稅捐機關核定
    稅額代為繳納，要屬當然，何能再課被上訴人就所核課稅額
    再為行政爭訟之義務，是應認上訴人即因被上訴人之代繳，
    至得以順利辦妥共有土地分割登記，因而獲得利益236,808
    元。已繳納之土地增值稅，倘發生退還情事，依財政部74年
    6月12日台財稅第17451號函釋，亦以繳款通知書上所載納稅
    義務人為退還之對象為原則（見本院卷第72頁），被上訴
    人亦同意在本件獲勝訴判決後，由上訴人取得對稅捐機關之
    退稅請求權。上訴人徒以無義務負擔土地增值稅，現對核課
    土地增值稅部分，依行政爭訟程救濟中云云置辯，亦難認有
    理由。
  (三)再按土地為無償移轉者，土地增值稅之納稅義務人為取得所
    有權人，土地稅法第5條第1項第2款定有明文。共有土地之
    分割，共有人因分割所取得之土地價值，與依其應有部分所
    算得之價值較少而未受補償時，自屬無償移轉之一種，應向
    取得土地價值增多者，就其增多部分課徵土地增值稅（見大
    法官會議釋字第173號解釋）。故分別共有土地判決分割後
    ，取得土地價值減少（所取得之土地價值與其分割前應有部
    分價值之差額）者，就其減少部分課徵土地增值稅，在有補
    償約定者（有償移轉），固應依土地稅法第5條第1項第1款
    認定原所有權人為納稅義務人；惟在無補償約定者，即應依
    土地稅法第5條第1項第2款土地為無償移轉者土地增值稅之
    納稅義務人為取得所有權之人。上訴人分得之土地價值較其
    應有部分價值增值701,516元，復無補償之約定，揆諸首開
    說明，自應以上訴人為納稅義務人。上訴人以其既非土地買
    賣，要伊負擔土地增值稅有違依法納稅規定，伊無義務負擔
    云云，揆諸上開說明，即非可採。
  (四)況查上訴人乙○○與原審共同被告丙○○等10人及訴外人何
    吳阿呅等34人所共有上開土地，前經法院判決分割確定，上
    訴人乙○○分割後土地價值與分割前應有部分之價值增值70
    1,516元，雲林縣稅捐稽徵處以其為無補償約定，而以取得
    所有權之上訴人為納稅義務人，於89年10月18日以89雲財字
    第122078號函核課乙○○應繳交236,808元之土地增值稅；
    同時發給納稅義務人乙○○之應納土地增值稅款已由被上訴
    人代為繳納之納稅證明書；該核課之函（行政處分）於89年
    10月27日送達上訴人，上訴人於一年內亦均未對核課之稅捐
    機關作何行政爭訟。有雲林縣稅捐稽徵處93年12月15日雲稅
    法字第0930069193號函附89年10月18日89雲稅財字第122078
    號函及送達證書、90年3月26日90雲稅財字第007735號函附
    送達證書（均影本）在卷可稽（見本院卷第72-89頁）。上
    訴人乙○○及原審共同被告卯○○等八人前以彼等分割後土
    地未直接面臨道路而其公告現值反較雙面臨道路之土地偏高
    有誤為由，於90年7月2日提出陳情書要求「雲林縣政府」重
    新核算地價，對該府同月19日復函提起訴願及行政訴訟，經
    高雄高等行政法院因雲林縣政府核定上訴人系爭土地之宗地
    地價以85年期公告現值為準，並循區段○○路線價依判決分
    割之情形改算地價並無違誤為由，以90年度訴字第2050號判
    決駁回確定（原審訴卷第53-64頁）。上訴人就上開應納土
    地增值稅款，於93年9月27日始向「雲林縣稅捐稽徵處」申
    請復查，經該處以93年10月29日雲稅法字第0930055913號復
    查決定「程序不合，不予受理」。上訴人不服，提起訴願，
    經雲林縣政府訴願委員會於94年8月18日以府行法字第09400
    0380號訴願決定書，認上訴人於收受行政處分後，逾一年始
    聲明不服，申請復查已逾法定期限為由，決定駁回訴願，有
    雲林縣政府94年9月8日府行法字第0941000428號函附訴願決
    定書在卷可按（見本院卷第11-17頁）。
    從而，上訴人以伊對稅捐稽徵機關之核稅處分，現正提起行
    政爭訟救濟中為理由，謂無負擔系爭土地增值稅236,808元
    之義務云云，實無可採。上訴人確有因被上訴人代繳稅款而
    獲得利益26,808元，可以認定。
七、按無法律上之原因而受利益，致他人受損害者，應返還其利
    益，民法第一百七十九條定有明文。上訴人既負有移轉登記
    分割之共有土地，使被上訴人取得所有權之義務而未為，被
    上訴人代為上訴人繳納系爭土地增值稅236,808元受有損害
    ，上訴人因而受有稅款債務消滅之利益，上訴人復未能舉出
    其有何法律上之原因，從而，被上訴人依不當得利之法律關
    係，請求上訴人返還因而獲得利益236,808元，及自知無法
    律上原因即支付命令送達之翌日即92年9月19日起至清償日
    止，按年息百分之五計算之法定遲延利息，即屬有據，應予
    准許（被上訴人在此前之利息請求業經原審判決駁回，未據
    上訴，已告確定在案）。是則原審判命上訴人如數給付，於
    法並無不合。上訴意旨指摘原判決不當，求予廢棄改判，為
    無理由，應予駁回。
八、本件判決之基礎已臻明確，兩造其餘攻擊防禦及證據方法，
    核與判決之結果不生影響，爰不一一論述，附此敘明。
九、據上論結，本件上訴為無理由，依民事訴訟法第449條第1項
    、第78條，判決如主文。
中　　華　　民　　國　　94　　年　　10　　月　　18　　日
                  民事第二庭    審判長法　官　丁振昌
                                      法　官  李素靖
                                      法　官　李文賢
上為正本係照原本作成。
不得上訴。
中　　華　　民　　國　　94　　年　　10　　月　　20　　日
                                      書記官  陳昆陽
                                                 K
